【裁判字號】    96,訴,4853
【裁判日期】    980624
【裁判案由】    給付貨款
【裁判全文】
臺灣臺北地方法院民事判決              96年度訴字第4853號
原      告  聯嘉光電股份有限公司
                        號5樓.
法定代理人  丁○○
訴訟代理人  戊○○
            林言丞律師
上一人之
複代理人    丙○○
            甲○○
被      告  靖宜工程有限公司
法定代理人  乙○○
訴訟代理人  吳西源律師
上列當事人間請求給付貨款事件，本院於中華民國98年5月27日
言詞辯論終結，判決如下：
    主  文
被告應給付原告新臺幣貳佰捌拾柒萬柒仟伍佰貳拾貳元，及自民
國九十六年八月十六日起至清償日止，按年息百分之五計算之利
息。
訴訟費用由被告負擔。
    事實及理由
壹、程序部分：
    按訴狀送達後，原告不得將原訴變更或追加他訴，但請求之
    基礎事實同一，或擴張或減縮應受判決事項之聲明者，原告
    得將原訴變更或追加他訴。民事訴訟法第255條第1項第2款
    、第3款分別定有明文。經查，本件原告原起訴聲明為：被
    告應給付原告新臺幣（下同）2,877,522元，及自支付命令
    送達之翌日起至清償日止，按年息百分之五計算之利息。嗣
    於民國96年8月15日以書狀變更聲明為：被告應給付原告2,8
    77,522元，及自準備書狀繕本送達之翌日起至清償日止，按
    年息百分之五計算之利息。核其訴之聲明變更，所主張基礎
    事實相同，僅將所請求內容減縮其應受判決事項聲明，揆之
    首揭說明，其所為訴之變更應予准許。
貳、實體部分：
一、原告起訴主張：
  (一)被告自94年7月起數度向其訂購LED號誌燈設備等產品數批（
    下稱系爭產品），貨款總計2,877,522元。其業已依約交付
    貨品，詎被告竟無端未給付上開貨款，經其屢次催討未果，
    爰依買賣契約關係，請求被告給付等語。並聲明：被告應給
    付原告2,877,522元，及自準備書狀繕本送達之翌日起至清
    償日止，按年息百分之五計算之利息。
  (二)對被告抗辯之陳述：
  1.兩造間之LED號誌燈具訂購單備註欄所載「94年規範」，僅
    係指原告所出售予被告之產品須於檢驗規範符合被告與業主
    所訂定之工程採購契約書內檢驗規範約定；又觀諸兩造於91
    年間簽立之LED號誌燈買賣契約中載明「詳細規格：如附件
    （詳甲方業主規範）」等語，益徵備註欄所載「94年規範」
    ，係指原告所出售予被告之產品須於檢驗規範符合被告與業
    主所訂定之工程採購契約書內檢驗規範約定，不包含系爭產
    品之保固；再衡以被告承攬業主之LED單價較與被告與原告
    所購得時高出3、4倍，足認僅被告對其業主負保固責任，原
    告所出售之LED號誌燈具價格僅係燈具單純價格，自不包含
    保固責任。
  2.況被告所稱瑕疵之LED號誌燈具非必為購自原告，因被告向
    原告購買LED燈具設備後，係交由訴外人「康華號誌有限公
    司」（下稱康華公司）進行安裝施工，而康華公司除承攬被
    告之安裝工程外，亦承攬訴外人「佰鴻工業股份有限公司」
    （下稱佰鴻公司）之LED燈具設備安裝，而康華公司所用安
    裝LED 燈具既有佰鴻公司提供，亦有原告提供，故康華公司
    似有於安裝被告承攬路段時，使用佰鴻公司自製並提供之
    LED燈具。
  3.又原告早於94年或之前即已交付產品，被告卻遲至96年3月7
    日始通知原告，依民法第356條第1項、同條第2項規定，被
    告既於95年間發現LED燈具有瑕疵之情，卻未通知原告，應
    視為被告承認其所受領之物。退步言之，縱原告交付之LED
    燈具有瑕疵，被告應僅能請求減少價金，且因被告未遭業主
    解約，應不得向原告主張解約。另原告否認有五年保固期之
    承諾，若有應記載於雙方契約或訂購單，且未就出售之LED
    燈具為品質保證，亦無明知有瑕疵而故意不告知之情事，被
    告應非能主張以更換新品及另雇工購料為其損害抵銷其貨款
    。且被告主張更換新品以自95年至96年7月底止之時間計算
    租車及被告公司員工因進行更換LED燈具之薪資之計算方式
    ，實屬無據。再原告依民法第345條已交付LED燈具，已盡其
    出賣人之義務，被告不得主張同時履行抗辯權。
二、被告則以：
  (一)伊自89年間起向原告購買LED號誌燈具等產品，經原告保證
    保固期間為業主驗收起5年，因伊與原告訂購LED號誌燈時，
    於訂購單皆有載明同業主台北市交通管制工程處（下稱北市
    交管處）或桃園縣政府交通局（下稱桃縣交通局）之規範，
    而伊與業主北市交管處「92年度交通號誌工程（南）」、「
    93 年度配合各單位代辦交通設施工程（一）」、及業主桃
    縣交通局「桃園縣九十二年度示範道路暨重要路口交通號誌
    設置」之工程採購契約書均有保固年限為五年之規範約定。
  (二)起初，原告留存備品在被告處，足供瑕疵或損壞之更換，伊
    亦依約給付原告貨款，但原告自95年起就被告陸續於90年起
    因承包北市府及桃園縣府之號誌相關工程而向原告購買之燈
    具設備發生瑕疵時，竟未依約更換維修，伊屢次要求原告要
    求更換合格產品並交付保固書，均遭原告拒絕，伊不得已另
    行雇工購料修復，受有如下之損害：
    伊所承攬北市交管處94年度LED燈面鋁合金燈箱及行人倒
      數計時器工程（南）（下稱94年度工程），經業主北市交
      管處驗收不合格，伊與業主協調後減價收受金額224,598
      元，另購新品234,000元（1,200元×195組＝234,000元）
      ，支出換裝工資156,000元（800元×195組＝156,000元）
      ，合計支出614,598元。
    原告於94年及94年以前所交付有瑕疵之LED燈具，共314組
      ，連同材料及工資共受有749,600元之損害。
    至96年3月7日止，被告經業主通報有瑕疵而當時未維修之
      LED燈具，連同材料及工資共受有813,600元之損害。
    自96年4月11日至96年8月8日止經業主通報有瑕疵之LED
      燈具，連同材料及工資受有130,000元之損害。
    自96年7月起至97年12月31日，因原告所供應之燈具產品
      有瑕疵，致伊受有損害而支出號誌維修費用1,184,139元
      、號誌維修機具費用32,356元、台北號誌維修費用110,35
      5元、桃園號誌維修費用242,823元，合計共1,569,673 元
      。
  (三)綜此，伊所受之損害合計為3,877,471元，伊自得以該損害
    額抵銷原告本案請求之貨款，是伊已無給付原告貨款之義務
    。又原告有交付保固書及負責隨時提供新品修復之義務，伊
    亦得行使同時履行抗辯權拒絕給付之。
  (四)至伊承攬業主北市交管處及桃縣交通局工程之LED號誌燈之
    單價係由其業主採總價發包，各項採購單價，擷長補短，而
    原告出售予伊之價格為產品單價，是尚難以此作為是否負保
    固責任之判斷云云，資為抗辯。並聲明：原告之訴駁回。
    如受不利益判決願供擔保，請宣告准免假執行。
三、兩造不爭執之事項：（詳見97年6月3日言詞辯論筆錄，見本
    院卷第213頁）
    被告於94年7月間，向原告購買LED號誌燈設備，貨款總計2,
    877,522元，此部分貨款被告尚未支付。
四、兩造爭執之事項：（詳見97年6月3日言詞辯論筆錄，見本
    院卷第213、214頁）
  (一)原告所交付之LED號誌燈設備是否有被告所述之瑕疵？若有
    瑕疵，被告是否因違反民法第356條，不得再行主張？原告
    是否有保證該LED號誌燈五年不壞之品質？
  (二)原告對於本件訟爭所交付之LED號誌燈設備，是否有約定至
    自業主驗收完成後負五年保固責任？
  (三)系爭被告所述之LED號誌燈設備問題，係屬瑕疵問題？抑或
    保固責任問題？
  (四)被告另外雇工安裝於台北市政府、桃園縣政府所發包之相關
    路段之LED號誌燈設備，是否為原告所提供？
  (五)被告以更換新品及另外雇工所支出之全部費用與原告之貨款
    主張抵銷是否有理由？
  (六)被告以原告應負保固責任為由，主張行使同時履行抗辯權是
    否有理由？
五、得心證理由：
  (一)原告所交付之LED號誌燈設備是否有被告所述之瑕疵？若有
    瑕疵，被告是否因違反民法第356條，不得再行主張？原告
    是否有保證該LED號誌燈五年不壞之品質？
  1.原告所交付之LED號誌燈設備是否有被告所述之瑕疵？
  按買賣因物有瑕疵，而出賣人依前五條之規定，應負擔保之
    責者，買受人得解除其契約或請求減少其價金。民法第359
    條前段固有明文規定。次按物之出賣人對於買受人，應擔保
    其物於危險移轉於買受人時無滅失或減少其價值之瑕疵，亦
    無滅失或減少其通常效用或契約預定效用之瑕疵，民法第35
    4條第1項前段亦有明文。然買受人如主張物之出賣人交付之
    物有瑕疵，自應就物之出賣人交付之物有瑕疵之有利於己之
    事實負舉證責任。再按買受人應按物之性質依通常程式，從
    速檢查其所受領之物。如發現有應由出賣人負擔保責任之瑕
    疵，應即通知出賣人。買受人怠於為前項通知者，除依通常
    之檢查不能發現之瑕疵外，視為承認其所受領之物。不能即
    知之瑕疵，至日後發現者，應即通知出賣人，怠於為通知者
    ，視為承認其受領之物。民法第356條定有明文。
  被告抗辯：伊陸續於90年起因承包北市府及桃園縣府之號誌
    相關工程而向原告購買之燈具設備具有瑕疵等語。原告主張
    ：其早於94年或之前即已交付上開產品，被告於95年間發現
    LED燈具有瑕疵，卻遲至96年3月7日始通知原告，依法應視
    為被告承認其所受領之物等語。
  查被告抗辯原告所交付94年度工程之LED號誌燈設備有瑕疵
    ，業據其提出95年9月13日調解書及業主提供檢驗不合格統
    計表（分見本院卷第38頁至第41頁、第66頁至74頁），觀諸
    上開業主提供之檢驗不合格統計表及上開調解書所載：「..
    . 申請人以臺北市交通管制工程處就行車箭頭燈之『啟動
    電壓』、行人燈燈面之『主要尺寸』及調撥車道管制號誌『
    主要尺寸」、『重量』、『震動測試』項目驗收不合格....
    」等語，足認原告所交付之上開產品確有尺寸、重量、震動
    測試不符等瑕疵，堪認被告抗辯原告所交付94年度工程之
    LED號誌燈具有瑕疵等情為真實。
  次查，被告抗辯原告於94年以前及94年至96年間交付之LED
    燈具亦具瑕疵云云，固提出業主北市交管處、桃縣交通局之
    交通號誌報修通知單為憑（見本院卷第93頁至第161頁），
    然依上開交通號誌報修通知單所載，僅得推知相關LED號誌
    燈具於業主通知報修時確有故障等情，但無法據此證明該燈
    具於原告交付被告時即具瑕疵，被告復未能就原告於94年以
    前及94年至96年間交付之LED號誌燈具於交付被告時即有瑕
    疵之事實，舉證以實其說，則被告上開抗辯，顯屬無據，要
    難採信。
  再查，觀諸上開調解書之內容，被告至遲於上開調解書做成
    之日即95年9月13日即已知悉被告交付94年工程之LED燈具有
    瑕疵，然被告迨至96年3月7日始通知原告並主張上開產品有
    瑕疵，有被告公司96年3月7日宜字第（96）00071號函為憑
    （見本院卷第42頁），顯逾合理之檢查期間，揆諸前揭規定
    ，應視為承認其所受領之物，被告既經視為承認受領之物，
    即不得再為瑕疵抗辯。
  2.原告是否有保證該LED號誌燈五年不壞之品質？
  按當事人主張有利於己之事實者，就其事實有舉證之責任。
    但法律別有規定，或依其情形顯失公平者，不在此限。民事
    訴訟法第277條定有明文。被告抗辯原告就該LED號誌燈有保
    證五年不壞之品質云云，為原告所否認，參諸上開法律規定
    ，被告自應就此有利於己之事實，舉證以實其說。
  查被告上開抗辯，雖經證人林義偉即被告公司員工到庭證稱
    ：「（證人就系爭工程自何時開始承辦？）民國95年1月起
    擔任工地主任。」、「（被告向原告購買的LED燈具產品，
    當時有無約定保證品質及保固期間？）有約定保證品質5年
    ，保固期間是依甲方合約及規範，甲方合約甲方是指台北市
    政府交通管制工程處。」、「（依台北市政府交通管制工程
    處之合約內容是保固幾年？）保固5年。」、「（保固及保
    證品質5年合約內容是口頭約定還是書面？）口頭，我所知
    道的是從我們老闆及前任承辦人員口頭中得知。」、「（證
    人是否與原告之相關人員並無約定5年？）在我接觸的那段
    時間沒有。」等語，然衡諸證人林義偉於作證當時任職於為
    被告公司之員工，與被告公司關係密切，且非實際參與系爭
    採購之人員，其所稱約定保證品質5年等情，亦係聽聞，僅
    屬傳聞證據，是否與事實相符本非無疑，是尚難僅憑上開證
    詞，即認原告有保證該LED號誌燈五年不壞之品質。
  (二)系爭被告所述之LED號誌燈設備問題，係屬瑕疵問題？抑或
    保固責任問題？
    被告所述之LED號誌燈設備問題，除其中原告交付之94年工
    程LED號誌燈設備，係屬瑕疵問題外，其餘被告抗辯原告於
    94年以前及94年至96年間交付之LED號誌燈設備問題，觀諸
    被告提出業主北市交管處、桃縣交通局之交通號誌報修通知
    單（見本院卷第93頁至第161頁），無法據此證明該燈具於
    原告交付被告時即具瑕疵，亦如上述，然依上開交通號誌報
    修通知單足認原告所交付之上開LED號誌燈，於業主通知報
    修時確有故障之事實，綜此，除原告所交付94年工程之LED
    號誌燈設備，係屬瑕疵問題外，其餘被告所述之LED號誌燈
    設備問題，核屬保固責任問題。
  (三)原告對於本件訟爭所交付之LED號誌燈設備，是否有約定至
    自業主驗收完成後負五年保固責任？
  1.按當事人間因訂立契約而成立法律關係所衍生之紛爭應如何
    適用法律，屬於法院之職權，除非當事人約定之內容違反強
    制禁止規定而無效者外，應以契約約定之具體內容，探求當
    事人之真意為判斷基礎，此乃私法自治、契約自由原則之體
    現。又契約文字業已表示當事人真意，無須別事探求者，即
    不得反捨契約文字而更為曲解，最高法院17年度上字第1118
    號判例著有明文，是有關契約條文之解釋，首須就契約文字
    觀察判斷是否表示當事人真意，如契約文字已表示當事人之
    真意，則不得反捨契約文字而就過去事實及其他一切證據資
    料更為曲解，如契約文字未能完全表示出當事人之真意，始
    得就過去事實及其他一切證據資料探求當事人立約當時之真
    意而為契約條文之解釋，方符事理。
  2.被告抗辯：伊自89年間起向原告購買LED號誌燈等產品，經
    原告保證其保固期間為業主驗收起5年云云。原告主張：其
    就系爭產品不負保固責任，兩造間之LED號誌燈具訂購單備
    註欄所載「94年規範」，僅係指原告所出售予被告之產品須
    於檢驗規範符合被告與業主所訂定之工程採購契約書內檢驗
    規範約定；又觀諸由原告與被告間所簽立之LED號誌燈買賣
    契約中亦載明「詳細規格：如附件（詳甲方業主規範）」等
    語，益徵上開「94年規範」等語，僅指原告所出售予被告之
    產品詳細規格須符合被告與業主所訂定之工程採購契約書內
    檢驗規範約定，並不包含被告與業主間之保固責任等語。
  3.被告上開抗辯，固經被告提出被告公司94年LED號誌燈訂購
    單、被告與業主間213發光二極體號誌燈、鋁合金燈箱及行
    人倒數器特定規範為憑（分見本院卷第181頁至第186頁及第
    232、233頁），並經證人林義偉到庭證稱：「（證人就系爭
    工程自何時開始承辦？）民國95年1月起擔任工地主任。」
    、「（被告向原告購買的LED燈具產品，當時有無約定保證
    品質及保固期間？）有約定保證品質5年，保固期間是依甲
    方合約及規範，甲方合約甲方是指台北市政府交通管制工程
    處。」、「（依台北市政府交通管制工程處之合約內容是保
    固幾年？）保固5年。」
    等語，惟查：
  上開LED號誌燈具訂購單上備註欄固載有「94年規範」等語
    ，且被告與業主間213發光二極體號誌燈、鋁合金燈箱及行
    人倒數器特定規範（見本院卷第232、233頁）中約定：「八
    、保固及查驗（一）發光二極體號誌燈（含電源供應器）與
    鋁合金燈箱之保固年限為5年.... 」等語，，有該訂購單、
    被告與業主間213發光二極體號誌燈、鋁合金燈箱及行人倒
    數器特定規範（分見本院卷第232、233頁及第181頁至第186
    頁）在卷可稽，然查上開LED號誌燈具訂購單上備註欄所載
    明「94年規範」等語，其定義究為何，本非無疑，被告以此
    遽論原告應負五年之保固責任，尚嫌不足。
  又參以被告公司95年9月25日宜（95）00361號函所載：「3
    . 貴公司（即原告）函中表示雙方無任何保固合同存在，此
    舉本公司（即被告）恕難以接受，現今任何產品銷售及工程
    施作皆有保固承諾或保固合同存在，請貴公司提出保固計畫
    或書面保固保修承諾，本公司可進行請款協商」等語，有被
    告公司上開函文在卷可稽（見本院卷第37頁），細繹上開文
    字，衡情若兩造於系爭產品交易時即有保固之協議，何以被
    告事後以「現今任何產品銷售及工程施作皆有保固承諾或保
    固合同存在」為由而請求原告「提出保固計畫或書面保固保
    修承諾」是堪認原告否認兩造間有保固5年之事實，洵為有
    據。
  再查，原告主張兩造於91年間交易之LED號誌燈，並未約定
    原告負保固責任，業據其提出被告不爭執真正之買賣訂購單
    附卷為憑，堪信為真實。又參以證人林義偉證稱：「（是否
    與原告之相關人員並無約定5年？）在我接觸的那段時間沒
    有。」等語，足認於證人林義偉任職時即95年1月起，兩造
    亦無產品保固5年之約定，綜此，堪認自兩造持續交易之91
    年起至95年間，91年、95年之交易產品原告均不負保固之責
    。再衡以買賣雙方間就持續之相同商品交易行為，其約定之
    交易條件與模式均大致相同，鮮少就相同交易之產品，不斷
    變更雙方之權利義務與條件；而觀諸兩造91年間之買賣訂購
    單內容所載，其買賣標的與本案系爭產品大致相同，交易發
    生原因亦與本案相同即因被告承攬業主之交通號誌工程而向
    原告採購相關LED燈具相同，惟無約定產品保固乙節有上開
    買賣訂購單附卷足憑（見本院卷第548頁至第552頁）；而兩
    造95年之交易產品原告不負保固之責，亦經證人到庭證實稽
    詳，則何以僅本案訟爭之94年交易產品有保固事項之約定，
    實與一般商業交易習慣不符。
  再觀諸上開買賣訂購單載有：「詳細規格：（詳甲方（即被
    告）業主規範」等語，其係於詳細規格後加註：詳甲方業主
    規範等語，意謂僅產品規格須同於業主規範，是原告稱本案
    之系爭產品訂購單備註欄所載：「94年規範」等語，應與上
    開買賣訂購單做相同之解釋，尚無悖於常理。
  復衡以五年之保固事項誠屬交易中之重要事項，若兩造確有
    此協議，自應於契約或訂購單上載明；又證人林義偉並非實
    際參與系爭產品採購之人員，其所稱有約定保固5年等情，
    為其所聽聞，僅屬傳聞證據，是否與事實相符亦非無疑，業
    如上述。綜此，被告未能舉證證明原告就系爭產品須負五年
    之保固責任，則原告主張其就系爭產品不負五年之保固責任
    ，為有理由，堪以採信。
  (四)被告以原告應負保固責任為由，主張行使同時履行抗辯權是
    否有理由？
  1.按因契約互負債務者，於他方當事人未為對待給付前，得拒
    絕自己之給付。但自己有先為給付之義務者，不在此限。他
    方當事人已為部分之給付時，依其情形，如拒絕自己之給付
    有違背誠實及信用方法者，不得拒絕自己之給付。民法第
    246條固定有明文。
  2.被告雖以原告應負保固責任為由，主張行使同時履行抗辯權
    云云，惟被告既未能舉證證明原告就系爭產品應負五年之保
    固責任，已如上述，則被告以原告應負保固責任為由，主張
    行使同時履行抗辯權為無理由，自難准許。
  (五)原告請求之數額，是否有據？
  1.按買受人對於出賣人，有交付約定價金及受領標的物之義務
    。民法第367條定有明文。
  2.查原告主張被告於94年7月間，向原告購買LED號誌燈設備，
    尚有貨款2,877,522元未給付等情，為被告所不爭執，堪以
    採信，又被告就原告交付94年工程之LED號誌燈設備，顯逾
    合理之檢查期間，應視為承認其所受領之物，被告既經視為
    承認受領之物，即不得再為瑕疵抗辯，另被告未能舉證證明
    原告就系爭產品應負5年之保固責任，則被告以原告未負保
    固責任，致其受有損失，主張抵銷及行使同時履行抗辯權，
    即屬無據，則原告本於買賣契約之法律關係請求被告給付貨
    款2,877,522元，為有理由，應予准許。
  3.末按給付無確定期限者，債務人於債權人得請求給付時，經
    其催告而未為給付，自受催告時起，負遲延責任。其經債權
    人起訴而送達訴狀，或依督促程序送達支付命令，或為其他
    相類之行為者，與催告有同一之效力；遲延之債務，以支付
    金錢為標的者，債權人得請求依法定利率計算之遲延利息；
    應付利息之債務，其利率未經約定，亦無法律可據者，週年
    利率為百分之五，民法第229條第2項、第233條第1項前段、
    第203條分別定有明文。原告對被告得請求之貨款，係未約
    定期限之給付，亦未約定遲延利率，是原告另請求自準備書
    繕本送達之翌日即96年8月16日起加計百分之五之利息，於
    法有據，亦應准許。
六、綜上所述，原告交付被告94年工程之LED號誌燈設備，雖具
    有瑕疵，惟被告至遲於95年9月13日即已知悉上開LED號誌燈
    設備有瑕疵，卻迨至96年3月7日始通知原告上開產品有瑕疵
    ，顯逾合理之檢查期間，被告即不得再為瑕疵抗辯。除外，
    被告所述之LED號誌燈設備問題核屬保固責任問題，然被告
    未能舉證證明原告就系爭產品應負五年之保固責任，則被告
    以原告未負保固責任，致其受有損失，主張抵銷及行使同時
    履行抗辯權，均屬無據，則原告本於買賣之法律關係，請求
    被告給付貨款2,877,522元，及自準備書繕本送達之翌日即
    96年8月16日起加計百分之五之利息，為有理由，應予准許
    。
七、本件事證已臻明確，兩造其餘攻擊防禦方法，經審酌後，或
    與本件無涉，或與判決結果不生影響，毋庸一一論列，又本
    件原告並無聲請供擔保假執行，復無應依職權宣告假執行之
    情形，被告聲請供擔保免假執行核無必要，毋庸予以准駁，
    併此敘明。
八、訴訟費用負擔之依據：民事訴訟法第78條。
中    華    民    國    98    年    6     月    24    日
                  民事第二庭    審判長法  官  朱漢寶
                                      法  官  鍾素鳳
                                      法  官  陳雯珊
以上正本係照原本作成
如對本判決上訴，須於判決送達後20日內向本院提出上訴狀
中    華    民    國    98    年    6     月    24    日
                                      書記官  陳彥樺


司法院資訊處製作；財團法人民間司法改革基金會備份。
